【裁判字號】    91,自,865
【裁判日期】    920515
【裁判案由】    詐欺
【裁判全文】
臺灣臺北地方法院刑事判決                          九十一年度自字第八六五號
    自  訴  人  乙○○
    被      告  甲○○
    (原名林進德）
右列被告因詐欺案件，經自訴人提起自訴，本院判決如左：
    主      文
甲○○（原名林進德）被訴詐欺乙○○部分無罪。被訴詐欺宏都舞廳部分不受理。
    理      由
壹、無罪部分：
一、自訴意旨略以：被告甲○○（原名林進德）於八十九年八月中旬，以手頭緊需用
    現金為由，以到期日分別為八十九年八月三十一日及八十九年九月五日，票號分
    別為ＡＡ0000000、ＡＡ0000000，金額均為三萬元，發票人均為
    吉鎂企業社（代表人：曾鴻麟），付款銀行均為華泰商業銀行士林分行之二張支
    票，向自訴人調借現金新台幣六萬元整，並保證到期償還支票票款。詎上開二張
    支票到期均不獲兌領，自訴人要求被告出面處理，被告置之不理，甚而避不見面
    ，因認被告犯有刑法第三百三十九條之詐欺取財罪云云。
二、按犯罪實事應依證據認定之，無證據不得推定其犯罪事實；不能證明被告犯罪者
    ，應諭知無罪之判決，刑事訴訟法第一百五十四條、第三百零一條第一項定有明
    明文。所謂證據，須適於為被告犯罪事實之證明者，始得採為斷罪資料，如未能
    發現相當證據，或證據不足以證明，自不能以推測或擬制之方法，以為裁判基礎
    。次按告訴人之告訴，係以使被告受刑事訴追為目的，是其陳述是否與事實相符
    ，仍應調查其他證據以資審認，最高法院五十二年台上字第一三○○號判例參照
    ）。又按刑法第三百三十九條第一項詐欺罪之成立，以意圖為自己或第三人不法
    所有，以詐術使人將本人或第三人之物交付為要件。所謂以詐術使人交付，必須
    被詐欺人因其詐術而陷於錯誤，若其所用方法，不能認為詐術，亦不致使人陷於
    錯誤，即不構成該罪，此復有最高法院四十六年臺上字第二六○號判例足參。是
    行為人主觀上，倘非出於意圖為自己或第三人不法所有之詐欺犯意，或客觀上所
    用之方法不能認為詐術，即不得以該罪相繩。
三、訊據被告林進德堅詞否認有詐欺之事實，辯稱：該二紙支票係因開票人曾鴻麟欠
    被告的朋友陳先生錢，被告幫陳先生收回來，而持向自訴人周轉，有向自訴人講
    說這張票不會跳，所以會跳票，乃因經濟不好，曾鴻麟的公司倒了，且被告亦不
    知曾鴻麟的公司倒了。（參本院卷，九十二年五月一日訊問筆錄第五頁），經查
    ：
  (一)本件依自訴人指陳「因當時在當經理，會幫我帶客人，而且調票會有利息可賺，
    那我只唸在大家是同事，又會幫我帶客人，所以才會調給他，亦經過他一再保證
    。」（參本院卷，九十二年五月一日訊問筆錄第四頁），則自訴人指訴被告詐欺
    所用詐術究何所指，即難認定，而由被告與自訴人所陳述，皆指述本件為一以支
    票調借現金之債權債務關係，自訴人所提供之支票，亦僅證明被告確有所述以支
    票調現之事，並無法證明被告有施何詐術行為，使自訴人陷於錯誤而給付金錢；
    且自訴人僅由支票形式觀之即知該二張支票非由被告所開立，被告與自訴人又是
    近一、二年之同事（參本院卷，九十二年五月一日訊問筆錄第六頁），自訴人對
    於被告之信用及支付能力難諉稱不知，尚且願接受該等支票而出借現金，其對於
    接受該二紙支票出借現金之客觀上所應知悉各項風險可謂均已明瞭，亦難謂對於
    事實之認知有何錯誤可言。
  (二)再觀卷附之台北市票據交換所對於本件二紙支票退票理由單，均載明係「存款不
    足」，而非「拒絕往來」，而對於僅係存款不足之支票，並非任何收受支票人得
    以之評估開票人信用之事項，蓋依一般交易習慣，於銀行開立甲存戶頭供開立支
    票使用，係以該帳戶供他人提領自已所開出支票款項，若非有將屆期之支票，通
    常是不會有大量現金存入該帳戶，以免利息之損失；故就客觀上，被告所提供之
    支票信用乃一正常有信用之支票，是亦難認被告於借款時有施用詐術之情事。
四、綜上所述，實難認本件被告有何施用詐術行為，自訴人對於事實亦難謂有何錯誤
    之認知，是自訴人所指被告涉嫌詐欺取財罪，事證尚屬不足，本件被告雖未返還
    全部欠款，應認為係民事上債務不履行。此外，復查無其他積極證據證明被告有
    自訴人所指犯行，被告犯罪不能證明，參諸首揭說明，此部分爰為被告無罪之諭
    知。
貳、不受理部分：
一、自訴意旨略以：被告於民國八十九年八月初帶朋友至宏都舞廳消費，消費完畢付
    款時，欲以支票付款，雖宏都舞廳係以現金及刷卡為主要付款方式，然因被告願
    背書保證不跳票，自訴人乃同意其以該紙票號ＰＡ0000000、到期日為八
    十九年八月十八日、付款銀行為彰化商業銀行樹林分行、發票人為陳正義及金額
    為三萬一千五百元之支票付款，因認被告涉有詐欺取財罪云云。
二、按犯罪之被害人得提起自訴。不得提起自訴而提起者，應諭知不受理之判決，刑
    事訴訟法第三百十九條第一項、第三百三十四條分別定有明文。所謂犯罪之被害
    人以因犯罪而直接被害之人為限，最高法院迭次著有判例可稽（最高法院七十五
    年臺上字第七四二號判例、五十六年臺上字第二三六一號判例參照）。經查，自
    訴人所訴之犯罪被害人顯係宏都舞廳，且宏都舞廳之負責人係郭謝桂蘭（參本卷
    附之臺北市商業管理處九十二年二月十四日、北市商一字第０９２３０４７３６
    ００號函），自訴人顯非犯罪之直接被害人，揆諸前揭規定及判例意旨，此部分
    應諭知不受理判決。
據上論斷，應依刑事訴訟法第三百三十四條、第三百四十三條、第三百零一條第一項
，判決如主文。
中      華      民      國    九十二    年      五      月     十五     日
                                    臺灣臺北地方法院刑事第三庭
                                        法  官  吳  淑  惠
右正本證明與原本無異。
如不服本判決，應於判決送達後十日內向本院提出上訴狀(應抄附繕本)。告訴人或被
害人如對於本判決不服者，應具備理由請求檢察官上訴，其上訴期間之計算係以檢察
官收受判決正本之日期為準。
                                        書記官  林  淑  卿
中      華      民      國    九十二    年      五      月     十五     日


司法院資訊處製作；財團法人民間司法改革基金會備份。
